【裁判字號】    97,上易,53
【裁判日期】    970520
【裁判案由】    侵權行為損害賠償
【裁判全文】
臺灣高等法院臺南分院民事判決    97年度上易字第53號
上  訴  人
即  原  告  乙○○○
訴訟代理人  江 信 賢  律師
            蔡 麗 珠  律師
            曾 靖 雯  律師
            熊 嘉 興  律師
上  訴  人
即  被  告  甲○○○
上列當事人間請求侵權行為損害賠償事件，上訴人對於中華民國
97年1月9日台灣台南地方法院96年度訴字第1278號第一審判決提
起上訴，上訴人為訴之追加，本院於97年5月6日言詞辯論終結，
茲判決如下：
    主  文
原判決關於駁回上訴人即原告乙○○○後開第二項部分之訴及該
部分假執行宣告暨訴訟費用之裁判（確定部分除外）均廢棄。
上廢棄部分，上訴人即被告甲○○○應再給付上訴人即原告乙○
○○新台幣貳萬壹仟元，及自民國96年5月19日起至清償日止，
按年利率百分之5計算之利息。
上訴人即原告乙○○○其餘上訴駁回。
上訴人即被告甲○○○上訴駁回。
上訴人即被告甲○○○應再給付上訴人即原告乙○○○新台幣貳
仟柒佰貳拾柒元，及自民國97年4月17日起至清償日止，按週年
利率百分之5計算之利息。
上訴人即原告乙○○○其餘追加之訴駁回。
第一、二審（確定部分除外）訴訟費用，由上訴人即原告乙○○
○負擔二十分之十九，餘由上訴人即被告甲○○○負擔；追加訴
訟費用由上訴人即原告乙○○○負擔十分之三，餘由上訴人即被
告甲○○○負擔。
    事  實
甲、上訴人即原告乙○○○方面：
一、上訴聲明：(一)原判決關於駁回上訴人後開第二項之訴部分廢
    棄。(二)上廢棄部分，被上訴人應再給付上訴人新台幣（下同
    ）37萬9,928元，及自民國（下同）96年5月19日起至清償日
    止，按年利率百分之5計算之利息。(三)被上訴人應再給付上
    訴人3,895元，及自97年4月17日起至清償日止，按年利率百
    分之5計算之利息。(四)第一、二審訴訟費用由被上訴人負擔
    。
二、陳述：除與原判決記載相同者，茲引用之外，補稱：
  (一)上訴人於原審判決後仍持續就醫治療中，計支出1,195元之
    醫療費用及2,700元交通費用，總計3,895元，故爰請求准予
    擴張訴之聲明如上訴聲明第三項所載。
  (二)本件車禍事故，經送臺灣省臺南區車輛行車事故鑑定委員會
    鑑定，鑑定結果認: 「甲○○○駕駛小貨車，行經無號誌肇
    事岔路口，轉彎車未讓直行車先行，為肇事主因。」，有臺
    灣省臺南區車輛行車事故鑑定委員會鑑定意見書在卷可稽。
    又上開委員會於96年11月29日復以南鑑字第0965903632號函
    就上開鑑定結果補充說明表示，被上訴人之自小貨車有未達
    路口中心，搶先提前左轉情事，而該函覆意見復為被上訴人
    所不爭執，足徵被上訴人確有違反道路交通安全規範之過失
    。因之，被上訴人於本件車禍之過失責任，應足認定。被上
    訴人辯稱其於本件車禍之發生並無過失，要不足採。
  (三)上訴人請求被上訴人賠償之項目及金額有：
  1.醫療費用部分：
  上訴人遭被上訴人駕駛之系爭自小貨車撞倒後，經送奇美醫
    院柳營分院、重仁骨科醫院、蓋德醫院（診所）治療，其中
    奇美醫院柳營分院支出800元、重仁骨科醫院支出1萬2,616
    元、蓋德醫院（診所）支出9,260元，合計2萬2,676元，上
    訴人於原審業已提出收據為證，並為被上訴人所不爭執。
  關於上訴人請求將來手術拔取鋼板、鋼釘所需醫療費用2,60
    0元部分，經重仁骨科醫院函覆原審表示如再次手術取出鋼
    板、鋼釘，預計支出醫療費用確為2,600元，而此也為上訴
    人回復左腿原狀之必要費用，是原審認上訴人請求給付2萬5
    ,276元之醫療費用，應有理由，於法並無違誤。被上訴人上
    訴主張醫療費用過高，洵不足採。
  2.增加生活上需要費用（交通費）部分：
    上訴人係因本件車禍受有左脛骨平台骨折之傷害，自必影響
    行動能力，難以自行搭乘大眾交通工具前往醫院就診，而須
    搭乘計程車由自己或他人接送治療。且上訴人所受之傷勢非
    輕，又係腳部受有傷害，上訴人須自臺南縣六甲鄉遠至高雄
    市重仁骨科醫院治療。另上訴人於96年9月13日經蓋德診所
    檢查結果，認其左膝關節彎曲5度至105度，仍須使用助行器
    ，是原審審酌上情，認上訴人在95年9月26日至96年10月2日
    來回共8次搭乘計程車前往高雄市重仁骨科醫院就診，所支
    出之交通費1萬6,000元，為上訴人因系爭車禍致增加生活上
    之需要費用，加計被上訴人不爭執之救護車費用5,300元，
    准上訴人得請求被上訴人賠償之交通費為2萬1,300元，於法
    並非無據。上訴人空言指摘交通費用過高，顯不足採。
  3.減少工作收入損失部分：
  查上訴人於原審提出訴外人江萬得出具之證明書，固載稱上
    訴人於95年8月5日至9月13日期間之薪資約1萬2,000元，但
    在此期間係因上訴人有請假，並非每日均工作，且因上訴人
    係以日薪計酬，例假日無工作亦無薪資，是而原審以該期間
    計算月薪約9,000元顯有誤。
  再者，重仁骨科醫院雖函覆原審表示一般情形在手續後8個
    月可嘗試工作，但乃係就一般情形言，並非就上訴人傷勢情
    形為具體判斷。而上訴人所受之腳傷迄未痊癒，仍在奇美醫
    院就診中，尚無法從事「需走動搬運零件」工作，原審認定
    上訴人因本件車禍受傷不能工作期間以1年為宜，與事實不
    符。
  4.機車修復部分：
    上訴人騎乘之機車因本件車禍受有毀損，其修理費用1萬4,9
    00元業經證人即旭東機車行負責人何旭東到庭證述明確，被
    上訴人主張何旭東並未在台南縣六甲鄉開業，並提出台南縣
    機車修理業職業工會會員名冊為證。然依法並無強制規定開
    設機車修理行應加入職業工會，自難僅憑台南縣機車修理業
    職業工會會員名冊無何旭東即認定何旭東作偽證。
  5.看護費用部分：
  查被上訴人在原審對於上訴人主張手術後須3個月請看護，
    表示合理，自應認定被上訴人對於上訴人主張手術後3個月
    需有他人看護之事實不爭執，業已自認。惟原審卻未以之為
    裁判之基礎，逕認定上訴人僅於住院14天期間需有看護，其
    判決顯於法有違。
  再者，上訴人因腳受傷以石膏固定1個月，在石膏固定期間
    根本無法自理。而重仁骨科醫院函覆原審時，上訴人之主治
    醫師已不在該院，其函覆自非全屬正確。
  6.精神慰撫金部分：
    上訴人因本件車禍受有粉碎性骨折，迄今已近2年尚未痊癒
    ，仍在治療中，不僅造成上訴人生活之不便，生活起居仍須
    他人協助，復因就診仍須疲於往返醫院、住家，深受舟車勞
    頓之苦，精神上所受痛苦，不言可喻。原審卻僅判命被上訴
    人應給付12萬元之精神慰撫金，顯屬過低。
  (四)上訴人就本件車禍事故之發生否認與有過失，即認有過失，
    本件車禍係因被上訴人搶先左轉，上訴人閃避不及始撞上，
    上訴人應承擔之過失應以10％為宜。
三、證據：援用第一審所提證據，並提出收據1紙、財團法人奇
    美醫院（下稱奇美醫院）收據4紙、診斷證明書1紙（均影本
    ）等為證，及聲請本院向奇美醫院、聖骨外科診所函查相關
    資料。
乙、上訴人即被告甲○○○方面：
一、上訴聲明：(一)原判決關於上訴人敗訴部分廢棄。(二)上廢棄部
    分，被上訴人在第一審之訴及假執行之聲請均駁回。(三)第一
    、二審訴訟費用由被上訴人負擔。
二、陳述：除與原判決記載相同者，茲引用之外，補稱：
  (一)上訴人就本件車禍之肇事責任應非肇事之主因。
    上訴人駕駛汽車於民族路247號旁交岔路口左轉彎時，已於
    該路口30公尺前顯示方向燈之訊號。次就本案道路交通事故
    現場圖肇事圖示可知，上訴人所駕駛汽車於左轉彎時，該車
    已過交岔路口之中心處方變換為左轉，而與被上訴人之車相
    撞，上訴人已盡注意義務，並無故意或過失，被上訴人將車
    禍責任歸咎於上訴人，顯有違誤。
  (二)縱認上訴人對事故之發生有過失責任，然依台灣省台南區車
    輛行車事故鑑定委員會鑑定意見書之肇事分析，被上訴人於
    行經肇事岔路口時，未注意車前狀況、未減速慢行，亦同為
    肇事原因，據此，被上訴人應負與有過失責任。
  (三)次查，本件車禍發生地點在門牌號碼: 台南縣六甲鄉○○街
    249號建物前土地，該筆土地係上訴人所有並留設用作自己
    通行至公路之土地，並非供公眾通行之交通用地，上訴人案
    發時即已轉入該筆土地，被上訴人竟貿然闖入並撞及上訴人
    之貨車，是被上訴人至少應同負百分之50之肇事責任。
  (四)被上訴人所列之醫療費用、交通費用均過高。另減少工作收
    入損失部分，查訴外人江萬得出具之證明書並未提出被上訴
    人家庭代工之數量及代工利潤，顯有違經驗法則，故難認定
    被上訴人確有為江萬得家庭代工。
  (五)被上訴人提出之機車修理費用過高，查證人何旭東並未於台
    南縣六甲鄉開業從事機車修理業，其提出之估價單顯然非真
    正，亦不合理。
  (六)被上訴人主張之看護費用並非合法，亦無庸看護。
  (七)精神慰撫金部分，查上訴人之土地價值總額雖為1,037萬7,3
    42元，但係胞弟信託登記予上訴人名下，且上訴人亦以上揭
    土地向銀行貸款並設定抵押，上訴人資力並非良好，故原審
    判賠之精神慰撫金顯然過高。
三、證據：援用第一審所提證據，並提出台南縣機車修理業職業
    工會會員名冊、他項權利證明書、貸款契約書、借據等影本
    各乙份為證。
丙、本院依職權調閱台灣台南地方法院檢察署96年度偵字第1902
    號（2宗）、96年度核交字第474號、96年度聲減字第4845號
    、96年度執減更字第5788號、96年度執字第5455號、台灣台
    南地方法院96年度聲減字第4377號、96年度交簡字第995號
    、台南縣警察局麻豆分局偵查卷案卷等刑事卷宗（共9宗）
    ，並依上訴人即原告聲請向訴外人奇美醫院、聖骨外科診所
    函查相關資料。
    理  由
甲、程序方面：
    按「訴狀送達後，原告不得將原訴變更或追加他訴。但有下
    列各款情形之一者，不在此限：一被告同意者。二請求之基
    礎事實同一者。三擴張或減縮應受判決事項之聲明者。四因
    情事變更而以他項聲明代最初之聲明者。五該訴訟標的對於
    數人必須合一確定時，追加其原非當事人之人為當事人者。
    六訴訟進行中，於某法律關係之成立與否有爭執，而其裁判
    應以該法律關係為據，並求對於被告確定其法律關係之判決
    者。七不甚礙被告之防禦及訴訟之終結者。」，民事訴訟法
    第255條第1項定有明文。而在第二審程序為訴之變更或追加
    ，非經他造同意不得為之，但第255條第1項第2款至第6款之
    情形不在此限，亦為同法第446條第1項所明定。查上訴人即
    原告乙○○○於第二審程序減縮請求金額為37萬9,928元及
    利息，另追加請求上訴人即被告甲○○○給付醫藥費及交通
    費用共3,895元及利息，核屬減縮及擴張應受判決事項，且
    其請求之基礎事實同一，核無不合，應予准許。
乙、實體方面：
一、上訴人即原告起訴主張：緣上訴人即被告甲○○○於95年9
    月13日下午6時20分許，駕駛車牌號碼1376-GL號自小貨車（
    起訴狀誤繕車牌號碼1367-GL自小客車），沿臺南縣六甲鄉
    ○○村○○街自東往西行駛，行經民族街247號旁交岔路口
    欲左轉彎往南行駛時，理應注意汽車行駛至交岔路口左轉彎
    時，應於距交岔路口30公尺前顯示方向燈或手勢，行至交岔
    路口中心處始得左轉，並不得占用來車道搶先左轉，以及駕
    駛汽車應注意車前狀況，隨時採取必要之安全措施，而依當
    時情形並非不能注意，竟疏未注意，在交岔路口中心處前即
    搶先占用來車道左轉，而撞及對向由上訴人即原告所騎乘之
    車牌號碼OAR-508號重型機車，致上訴人即原告乙○○○受
    有左脛骨平台骨折之傷害，為此依民法第184條第1項、第19
    3條第1項、第195條第1項之規定提起本訴，請求上訴人即被
    告甲○○○應給付上訴人即原告乙○○○72萬46元（其中醫
    療費用6萬826元、交通費2萬5,300元、看護費用17萬8,000
    元、勞動能力損害20萬5,920元、精神慰撫金25萬元）暨其
    利息等語。（原審判決上訴人即被告甲○○○應給付上訴人
    即原告乙○○○21萬5,198元，及自96年5月19日起至清償日
    止，按週年利率百分之5計算之利息，駁回上訴人即原告乙
    ○○○其餘之訴；上訴人即原告乙○○○就被駁回部分其中
    37萬9,928元及利息，上訴人即被告甲○○○就其敗訴部分
    提起上訴，上訴人即原告乙○○○另並追加請求醫藥費1,19
    5元及交通費2,700元共3,895元暨利息）
二、上訴人即被告甲○○○則以：上訴人即被告已盡注意義務，
    並無故意或過失，上訴人即原告將車禍責任歸咎於伊，顯有
    違誤。縱認上訴人即被告對事故之發生有過失責任，然依台
    灣省台南區車輛行車事故鑑定委員會鑑定意見書之肇事分析
    ，上訴人即原告於行經肇事交岔路口時，未注意車前狀況、
    未減速慢行，亦同為肇事原因，據此，上訴人即原告應負與
    有過失責任。次查，本件車禍發生地點在台南縣六甲鄉○○
    街249號建物前土地，該筆土地係上訴人即被告所有，並非
    供公眾通行之交通用地，上訴人即被告案發時即已轉入該筆
    土地，上訴人即原告竟貿然闖入並撞及上訴人即被告之貨車
    ，上訴人即原告至少應同負百分之50之肇事責任。又上訴人
    即原告所列之醫療費用、交通費用、機車修理費用均過高。
    另減少工作收入損失部分，訴外人江萬得出具之證明書並未
    提出上訴人即原告家庭代工之數量及代工利潤，難認定上訴
    人即原告確有為江萬得家庭代工。至於上訴人即原告主張之
    看護費用並非合法，毋庸看護。精神慰撫金部分，查上訴人
    即被告之土地價值總額雖為1,037萬7,342元，但係胞弟信託
    登記予上訴人即被告名下，並貸款設定抵押，上訴人即被告
    資力並非良好，原審判賠精神慰撫金過高云云，資為抗辯。
三、上訴人即原告主張：上訴人即被告甲○○○於95年9月13日
    下午6時20分許，駕駛車牌號碼1376-GL號自小貨車（刑事判
    決誤載為車牌號碼1367-GL號自小客車），沿臺南縣六甲鄉
    ○○村○○街自東往西行駛，行經民族街247號旁交岔路口
    欲左轉彎往南行駛時，理應注意汽車行駛至交岔路口左轉彎
    時，應於距交岔路口30公尺前顯示方向燈或手勢，行至交岔
    路口中心處始得左轉，並不得占用來車道搶先左轉，以及駕
    駛汽車應注意車前狀況，隨時採取必要之安全措施，而依當
    時情形天候晴、暮光、柏油路面乾燥無缺陷、道路無障礙物
    、視距復屬良好，並無不能注意之情事，竟疏未注意，在交
    岔路口中心處前即搶先占用來車道左轉，而撞及對向由上訴
    人即原告所騎乘之車牌號碼OAR-508號重型機車，致上訴人
    即原告乙○○○受有左脛骨平台骨折等傷害之事實，此有台
    南縣警察局麻豆分局道路交通事故調查報告表、道路交通事
    故現場圖、重仁骨科醫院診斷證明書各1份及照片10張附於
    警卷可稽，上訴人即被告甲○○○對於上訴人即原告乙○○
    ○因上開車禍致受有傷害之事實亦不爭執。又上訴人即被告
    甲○○○因本件車禍肇事，刑事部分經原審法院刑事庭以上
    訴人即被告甲○○○因過失傷害，簡易判決處以拘役30日，
    如易科罰金，以1,000元折算1日確定在案（嗣經原審裁定減
    刑為拘役15日，如易科罰金，以1,000元折算1日。），此經
    本院調閱台灣台南地方法院檢察署96年度偵字第1902號上訴
    人即被告甲○○○過失傷害刑事卷宗全部查核無訛。上訴人
    即原告乙○○○主張其因本件車禍受傷之事實，堪信真正。
四、按「行車速度，依速限標誌或標線之規定，無速限標誌或標
    線者，應依下列規定：二、行經設有彎道、坡路、狹路、狹
    橋、隧道、學校、醫院標誌之路段、道路施工路段、泥濘或
    積水道路、無號誌之交岔路口及其他人車擁擠處所，或因雨
    霧致視線不清或道路發生臨時障礙，均應減速慢行，作隨時
    停車之準備。」、「汽車行駛時，駕駛人應注意車前狀況及
    兩車併行之間隔，並隨時採取必要之安全措施。」、「汽車
    行駛至交岔路口，其行進、轉彎，應依下列規定：五、左轉
    彎時，應距交岔路口三十公尺前顯示方向燈或手勢，換入內
    側車道或左轉車道，行至交岔路口中心處左轉，並不得占用
    來車道搶先左轉。七、轉彎車應讓直行車先行。」，道路交
    通安全規則第93條第1項第2款、第94條第3項、第102條第1
    項第5款及第7款分別定有明文。經查：
  (一)上訴人即原告乙○○○考領有重型機車駕照，上訴人即被告
    甲○○○考領有普通小型車駕照，均為合格之駕駛人，對於
    上開安全規則應知之甚稔。本件肇事當時天候晴、暮光、柏
    油路面乾燥無缺陷、道路無障礙物、視距復屬良好，並無不
    能注意之情事。上訴人即被告甲○○○駕駛之系爭自小貨車
    未行至交岔路口中心處，即搶先左轉占用來車道，致沿民族
    街由西往東騎乘系爭機車之上訴人即原告乙○○○煞避不及
    ，在系爭交岔路口與系爭自小貨車之右前車頭後端發生碰撞
    ，此有臺南縣警察局麻豆分局道路交通事故調查報告表、臺
    南縣警察局麻豆分局道路交通事故現場圖及道路交通事故現
    場蒐證照片10幀在卷足按（警卷第17頁至第24頁）。上訴人
    即被告甲○○○於96年2月14日偵查中亦自承「其轉彎前並
    未看見上訴人即原告乙○○○騎乘機車過來」（偵查卷第4
    頁），顯見上訴人即被告甲○○○除疏未注意車前狀況外，
    於行至交岔路口中心處，未讓直行之上訴人即原告乙○○○
    先行，即搶先占用來車道左轉，致上訴人即原告乙○○○騎
    乘系爭機車煞避不及發生碰撞，上訴人即被告甲○○○違反
    上揭道路交通安全規範，灼然明甚。
  (二)次查，上訴人即原告乙○○○於行經上開肇事路段，本應注
    意遵守上開規定，且當時天候晴、暮光、柏油路面乾燥無缺
    陷、道路無障礙物、視距復屬良好，並無不能注意之情事，
    而依上揭卷附之道路交通事故現場圖及道路交通事故現場蒐
    證照片10幀所示，上訴人即原告乙○○○係於通過系爭交岔
    路口逾半後，始與違反上揭道路交通安全規則之上訴人即被
    告甲○○○發生碰撞，上訴人即原告乙○○○竟因煞避不及
    ，致其騎乘之系爭機車車頭碰撞上訴人即被告所駕駛之系爭
    自小貨車右前車頭後端，依上揭卷附之道路交通事故現場圖
    及道路交通事故現場蒐證照片10幀所示，上訴人即原告乙○
    ○○應於通過系爭交岔路口逾半後，始與違反上揭道路交通
    安全規則之上訴人即被告甲○○○發生碰撞，其行駛之方向
    且與發生碰撞之位置一致，益見上訴人即原告乙○○○並未
    採取必要之閃避措施，況其於警訊中自承「雖有看見上訴人
    即被告甲○○○自東向西駛來，但距離不清楚，當時車速為
    30公里」（警卷第9頁），亦足認上訴人即原告乙○○○騎
    乘機車於兩車碰撞前，已發現上訴人即被告甲○○○駕駛之
    系爭自小貨車要左轉，並未減速慢行及採取必要之安全措施
    ，足見上訴人即原告乙○○○有未注意車前狀況及保持隨時
    可煞停安全措施之過失，亦堪認定。
  (三)依上所述，上訴人即被告甲○○○不僅疏未注意車前狀況，
    於行至交岔路口中心處，未讓直行之上訴人即原告乙○○○
    先行，即搶先占用來車道左轉，致遭對向直行之上訴人即原
    告乙○○○騎乘機車撞擊；上訴人即原告乙○○○未注意車
    前狀況，亦未保持隨時可煞停之安全措施，均有過失。本件
    車禍責任，嗣經台灣省台南區車輛行車事故鑑定委員會鑑定
    結果認定：「甲○○○駕駛小貨車，行經無號誌肇事岔路口
    ，轉彎車未讓直行車先行，為肇事主因。乙○○○駕駛普通
    重型機器腳踏車，行經無號誌岔路口，未注意車前狀況，未
    減速慢行，為肇事次因。」，臺灣省臺南區車輛行車事故鑑
    定委員會並補充說明「參閱警卷第23頁上幅照片小貨車後機
    車碎片及所附現場圖警方所標示處，應為碰撞點，撞擊後小
    貨車有向前行駛，顯示小貨車有車速。」、「如附圖鉛筆所
    標示為道路中心線，紅色為正常之行駛軌跡，依現場圖所繪
    示A車（即系爭自小貨車）位置研析，A車有未達路口中心，
    搶先提先左轉，無逆向轉彎情事。」，此有臺灣省臺南區車
    輛行車事故鑑定委員會96年3月2日南鑑字第0965900671號函
    附鑑定意見書及96年11月29日以南鑑字第0965903632號函檢
    附之附圖1份在卷足按（偵查卷第15頁、第16頁、原審卷第
    第107頁至第109頁），為上訴人即被告甲○○○所不爭（本
    院卷第52頁），與本院認定相同，堪予採取。又上訴人即被
    告甲○○○之過失行為，導致上訴人即原告乙○○○受傷，
    在客觀上兩者間顯具有相當因果關係，亦堪認定。
五、復按「因故意或過失，不法侵害他人之權利者，負損害賠償
    責任。」、「不法侵害他人之身體或健康者，對於被害人因
    此喪失或減少勞動能力或增加生活上之需要時，應負損害賠
    償責任。」、「不法侵害他人之身體、健康、名譽、自由、
    信用、隱私、貞操，或不法侵害其他人格法益而情節重大者
    ，被害人雖非財產上之損害，亦得請求賠償相當之金額。其
    名譽被侵害者，並得請求回復名譽之適當處分。」，民法第
    184條第1項前段、第193條第1項、第195條第1項分別定有明
    文。上訴人即被告甲○○○因上揭過失行為造成上訴人即原
    告乙○○○受傷，上訴人即原告乙○○○依侵權行為法則訴
    請上訴人即被告甲○○○賠償損害，於法有據，爰就上訴人
    即原告乙○○○之請求，分別論述如下：
  (一)醫療費用部分：
    按被害人因侵權行為致身體或健康受傷害而支出醫療費用，
    固得請求加害人賠償，惟其賠償範圍，應以醫療上所必要者
    為限，若超出治療目的所支出之費用，自非屬醫療上之必要
    費用。上訴人即原告乙○○○主張本件車禍受傷，先後在奇
    美醫院、蓋德醫院、重仁骨科醫院等就醫治療，支出醫療費
    用合計6萬826元，經查：
  1.上訴人即原告乙○○○主張其在奇美醫院柳營分院支出800
    元、重仁骨科醫院支出1萬2,616元、蓋德醫院（診所）支出
    9,260元，合計2萬2,676元部分，業據其提出奇美醫院柳營
    分院收費收據2紙、蓋德醫院（診所）醫療費用明細表3紙、
    重仁骨科醫院藥品明細暨收據3紙、重仁骨科醫院醫療費用
    收據1紙、重仁骨科醫院收據8紙為證（原審附民卷第9頁至
    第17頁、原審卷第68頁至第71頁），為上訴人即被告甲○○
    ○所不爭，核屬醫療之必要費用，應予准許。另上訴人即原
    告乙○○○於本院追加請求伊於97年3月間陸續支出之醫療
    費用1,195元部分，業據上訴人即原告乙○○○提出奇美醫
    院收據影本4紙在卷（本院卷第95頁至第98頁），經核屬於
    原審判決後持續治療系爭傷害所支出之必要費用，亦為上訴
    人即被告甲○○○所不爭（本院卷第83頁），上訴人即原告
    乙○○○請求追加此部分費用1,195元，亦應准許。
  2.上訴人即原告乙○○○另請求將來手術拔取鋼板、鋼釘所需
    醫療費用預計2,600元（醫療費用為部分負擔1,600元、醫材
    費1,000元），為上訴人即被告甲○○○所不爭（本院卷第5
    2頁），茲查上訴人即原告乙○○○曾因本件車禍接受手術
    鋼板、螺絲內固定併石膏固定，將來骨折處癒合後需再次手
    術取出鋼板、鋼釘各情，有重仁骨科醫院之診斷證明書、及
    96年9月15日仁字第151號函可稽（原審附民卷第6頁、第46
    頁、第47頁），上訴人即原告此部分請求醫療費用預計2,60
    0元，亦應准許。
  3.累計，上訴人即原告乙○○○得請求上訴人即被告甲○○○
    賠償之醫療費用，包括奇美醫院柳營分院、重仁骨科醫院、
    蓋德醫院之醫療費用合計2萬5,276元（包括醫藥費2萬2,676
    元、預定將來手術拔取鋼板、鋼釘所需醫療費用2,600元）
    及追加醫藥費1,195元。
  (二)交通費用部分：
    按被害人因受傷至醫院治療所支出之交通費，亦屬為治療必
    要所為之財產上支出，得請求加害人賠償，惟亦應在必要範
    圍內為限，茲查：
  1.上訴人即原告乙○○○主張「伊因本件車禍受有左脛骨平台
    骨折之傷害，需乘坐計程車自台南前往高雄重仁骨科醫院就
    醫，共支出交通費用2萬5,300元」，並提出計程車司機陳春
    福出具收據4紙為證，載明搭載時間自95年9月26日至96年10
    月2日，來回共8次，每次2,000元，共支出1萬6,000元（原
    審附民卷第8頁、第19頁，原審卷第73頁）。茲依重仁骨科
    醫院96年9月15日仁字第151號函覆原審法院所示「上訴人即
    原告乙○○○所受傷勢恐需仰賴他人接送治療，時間約為3
    個月」（原審卷第43頁），足見上訴人即原告乙○○○受傷
    情形非輕。雖上訴人即原告乙○○○乘坐計程車就醫之時間
    ，超過重仁醫院函稱「需3個月期間」，惟上訴人即原告乙
    ○○○於96年9月13日嗣經蓋德診所檢查之結果，認其左膝
    關節彎曲5度至105度，仍須使用助行器等情，有蓋德診所96
    年9月13日出具之驗傷診斷書1紙可憑（原審卷第85頁），足
    見上訴人即原告乙○○○於96年10月2日就醫時，仍有乘坐
    計程車就醫之需要，上訴人即被告甲○○○對於上訴人即原
    告乙○○○請求之交通費用1萬6,000元及救護車費用5,300
    元，並無意見（本院卷第53頁），累計上訴人即被告甲○○
    ○應給付上訴人即原告乙○○○交通費用2萬1,300元（計算
    式：5,300+16,000＝21,300），應予准許。
  2.上訴人即原告乙○○○於本院追加請求之97年3月間為陸續
    前往奇美醫院治療及復健，另支出之往返交通費用2,700元
    ，提出陳春福計程車行收據1紙、醫療收據3紙及奇美醫院診
    斷證明書影本各1份為證，為上訴人即被告甲○○○所不爭
    （本院卷第83頁、第94頁、第99頁），上訴人即原告乙○○
    ○此部分之請求，亦應准許。
  (三)減少工作收入損失部分：
  1.上訴人即原告乙○○○主張其於系爭車禍發生前，從事於家
    庭代工業，因發生此項事故而中斷工作，喪失收入來源，且
    經醫生評斷1年之後猶需再開刀，術後需再休養1個月，此1
    年1個月之期間，其無法繼續從事該工作，因此請求上訴人
    即被告甲○○○賠償伊不能工作之損失，並以行政院勞委會
    86年10月16日發布之基本工資為每月1萬5,840元計算等語，
    惟為上訴人即被告甲○○○所否認，並辯稱「上訴人即原告
    乙○○○之不能工作時間以3個月為適當」云云。
  2.上訴人即原告乙○○○主張伊遭遇本件車禍前，係從事家庭
    代工，提出訴外人江萬得出具之證明書1紙為證，依上開證
    明書所載「茲證明乙○○○於95年8月5日至9月13日期間在
    本人處作家庭代工，因車禍而中斷，此期間薪資大約1萬2,0
    00元」（原審卷第31頁），茲查上訴人即原告乙○○○係47
    年9月13日生，於95年9月13日發生車禍年齡為48歲，並無身
    體障礙不能工作之情，依通常情形，應可從事勞動工作獲取
    工作收入，依上揭證明書之內容所載，上訴人即原告乙○○
    ○自95年8月5日至同年9月13日止共40日，工作收入約1萬2,
    000元，經換算後上訴人每月收入約9,000元（計算式：12,0
    00元÷40×30日=9,000元），未超過法定最低工資，上訴人
    即原告乙○○○主張依此標準計算不能工作之收入，尚無不
    合。
  3.上訴人即原告乙○○○因本件車禍於95年9月13日經送至奇
    美醫院急診，X光片顯示左下脛骨骨折，於當晚送至重仁骨
    科醫院急診住院，同年9月14日手術，鋼板、螺絲內固定併
    石膏固定，後於同年9月26日出院，共住院14日。而依文聖
    外科診所游文政醫師函復本院「該病患於95年12月11日前去
    門診複診時，X光檢查發現骨折尚未癒合，直到96年3月17日
    門診時，X光才證實癒合．．依學理根據，骨折癒合之前需
    持助行器輔助保護之，這段時間需人照顧，而骨折於癒合之
    後，又會因膝關節僵直而持續復健治療至少一至兩個月，所
    以推算起來，該患者行動不便需人看護時間至少6個月以上
    」，復有奇美醫院97年5月2日97奇醫字第2263號函覆「97年
    3月8日、同年3月22日門診，經檢查骨折癒合，行動時左下
    肢微有跛行之症狀」及重仁骨科醫院96年12月11日仁字第20
    4號函示「一般情形，術後八個月應可嘗試工作」（本院卷
    第109頁、第113頁、原審卷第115頁），本院審酌上訴人即
    原告乙○○○因本件車禍受有粉碎性骨折，經鋼板螺絲手術
    後，迄今已1年7月仍未痊癒，左大腿肌肉萎縮3公分，左膝
    關節屈曲5度至105度，仍需助行器行走，且依上訴人即原告
    乙○○○工作雖以手組裝電池零件，但仍需「走動搬運零件
    」各情，認上訴人即原告不能工作期間，以1年為適當，依
    此計算，上訴人即原告乙○○○得請求上訴人即被告甲○○
    ○賠償工作收入之損失部分，為10萬8,000元（計算方法：9
    ,000元×12=108,000元），此部分應予准許，其他逾此之請
    求，並無理由。
  (四)機車修復費部分：
  1.上訴人即原告乙○○○主張所有車牌號碼OAR-508號重型機
    車，遭上訴人即被告甲○○○駕車撞擊毀損，修復費用總計
    為1萬4,900元，其中零件費用（包括車台、前叉心、外殼、
    車手、方向燈）1萬3,400元及工資1,500元，提出旭東機車
    行估價單1紙為證，及證人即旭東機車行負責人何旭東於原
    審證述在卷（原審卷第67頁、第77頁、第78頁）。惟查系爭
    機車係85年1月出廠，有車號查詢重型機車車籍1紙附卷足稽
    ，迄本件車禍發生日即95年9月13日，已逾行政院頒「固定
    資產耐用年數表」第2類第3項交通及運輸設備中陸運設備之
    機器腳踏車耐用年數3年耐用之期限，已無法計算折舊，其
    零件更換應以新零件之殘價計算其損害額。本院依所得稅法
    第51條及同法施行細則第48條之規定，以平均法計算其折舊
    ，並依營利事業所得稅查核準則第95條所規定之計算公式計
    算其殘價（即殘價＝固定資產之實際成本／耐用年數表規定
    之耐用年數＋1），本件零件1萬3,400元，使用3年後之殘價
    為3,350元（計算式：13,400元/3+1=3,350元），連同工資1
    ,500元，則上訴人即原告乙○○○就系爭機車修復所受之損
    害合計為4,850元，逾此範圍之請求，則無理由，應予駁回
    。
  (五)看護費用部分：
  1.按「被害人因受傷需人看護，而由親屬看護時，雖無現實看
    護費之支付，亦應認被害人受有相當看護費之損害，得向加
    害人請求賠償。蓋因親屬照顧被害人之起居，固係出於親情
    ，但親屬看護所付出之勞力，並非不能評價為金錢，只因兩
    者身分關係密切而免除支付義務，此種親屬基於身分關係之
    恩惠，自不能加惠於加害人，故應衡量及比照職業護士看護
    情形，認被害人受有相當看護費之損害，得向加害人請求賠
    償。」，有最高法院88年度台上字第928號判決可資參照。
  2.茲查，上訴人即原告乙○○○因車禍受有左腿脛骨骨折之傷
    害，於95年9月14日手術，鋼板、螺絲內固定併石膏固定，
    嗣於同年9月26日出院，共住院14日。住院期間須全日由他
    人看護，而出院後僅係左下肢行動不便，持拐杖或助行器即
    可行走，無須僱請看護照顧，再次手術取出鋼板、鋼釘後，
    亦無僱請看護之必要，未達不能自理生活而需聘請看護人員
    之必要各情，有重仁骨科醫院96年9月15日仁字第151號函、
    同年12月11日仁字第204號函各1份存卷可參（原審卷第46頁
    、第115頁），堪認上訴人即原告乙○○○於住院14日期間
    有僱請看護之必要。本件上訴人即原告乙○○○主張住院期
    間由家人看護，此項親屬間之看護，縱因出於親情而未支付
    該費用，然其等所付出之勞力，顯非不能以金錢為評價，此
    種基於身分關係之恩惠，自不能加惠於上訴人即被告甲○○
    ○，應比照一般看護情形，認上訴人即原告乙○○○受有相
    當看護費之損害，其請求看護費每日按2,000元計算，核與
    目前行情相當，累計上訴人得請求住院期間之看護費用共2
    萬8,000元（計算方法：2,000×14=28,000），此部分應予
    准許。至於上訴人即原告乙○○○主張車禍後3個月均由其
    女兒看護云云，依其身體狀況，既無看護之必要，此部分之
    請求，不應准許。
  (六)精神慰撫金部分：
    上訴人即原告乙○○○因本件車禍受有左脛骨平台骨折之傷
    害，於95年9月14日手術，以鋼板、螺絲併石膏固定，目前
    持續治療中，身心受有痛苦，請求賠償慰撫金，於法有據。
    按上訴人即原告乙○○○係47年9月13日生，國中畢業，已
    婚，從事家庭代工業，1個月收入約1萬多元，於95年度有薪
    資所得6萬7,807元，名下並無任何財產；上訴人即被告甲○
    ○○34年2月10日生，國小畢業，為機車行負責人，從事機
    車修理工作，每月收入約1、2萬元，於95年度有股利所得12
    萬9,182元，其名下有不動產7筆、投資2筆，財產總額共1,0
    37萬7,342元各情（業據兩造陳述在卷，並有稅務電子閘門
    財產所得調件明細表在卷可稽，原審卷第12頁至第21頁、第
    148頁），本院審酌兩造之經濟、教育、身分地位等一切情
    狀及被害人所受痛苦之程度，認上訴人即原告乙○○○請求
    上訴人即被告甲○○○給付精神慰撫金15萬元為適當，此部
    分應予准許，逾此之請求，則無理由。
  (七)累計，上訴人即原告乙○○○得請求上訴人即被告甲○○○
    損害賠償，為醫療費用2萬6,471元（醫藥費用2萬5,276元及
    追加醫藥費用1,195元）、看護費2萬8,000元、交通費用2萬
    4,000元（已支出2萬1,300元、追加交通費用2,700元）、不
    能工作損失10萬8,000元、機車修復費4,850元及精神慰撫金
    15萬元，合計34萬1,321元（起訴請求部分337,426元，本院
    追加部分3,895元）。
六、再按「損害之發生或擴大，被害人與有過失者，法院得減輕
    賠償金額或免除之。」，民法第217條第1項定有明文。此項
    規定之目的，在謀求加害人與被害人間之公平，故在裁判上
    法院得以職權減輕或免除之。又所謂被害人與有過失，只須
    其行為為損害之共同原因，且其過失行為並有造成損害之發
    生或擴大者，即屬相當，不問賠償義務人應負故意、過失或
    無過失責任，均有該條項規定之適用（最高法院85年台上字
    第1756號判例、86年度台上字第479號判決意旨參照）。經
    查上訴人即被告甲○○○駕駛小貨車行經上揭無號誌交岔路
    口，固有上開未行至交岔路口中心處即搶先占用來車道左轉
    、未讓直行之上訴人即原告乙○○○先行，復疏未注意車前
    狀況，並隨時採取必要安全措施之過失，惟上訴人即原告乙
    ○○○騎乘重型機車未注意車前狀況，亦未保持隨時可煞停
    之安全措施，致遭上訴人即被告甲○○○駕駛小貨車撞及，
    亦與有過失，其過失行為亦為本件交通事故之肇事次因，業
    如上述。本院斟酌全辯論意旨及卷內交通事故現場及鑑定等
    資料，認上訴人即被告甲○○○對於系爭車禍之發生應負百
    分之70之過失責任，上訴人即原告乙○○○則應負百分之30
    之過失責任，累計，上訴人即被告甲○○○應賠償上訴人即
    原告乙○○○23萬8,925元【（起訴部分33萬7,426元×0.7=
    23萬6,198元）＋（追加部分3,895元×0.7=2,727），小數
    點以下4捨5入】，此部分應予准許，逾此之請求，則無理由
    。
七、末按「給付有確定期限者，債務人自期限屆滿時起，負遲延
    責任。給付無確定期限者，債務人於債權人得請求給付時，
    經其催告而未為給付，自受催告時起，負遲延責任。其經債
    權人起訴而送達訴狀，或依督促程序送達支付命令，或為其
    他相類之行為者，與催告有同一之效力。」，民法第229條
    第1、2項分別定有明文。又遲延之債務，以支付金錢為標的
    者，債權人得請求依法定利率計算之遲延利息。但約定利率
    較高者，仍從其約定利率；而應付利息之債務，其利率未經
    約定，亦無法律可據者，週年利率為百分之5，亦為同法第2
    33條第1項及第203條所明定。查上訴人即原告乙○○○請求
    上訴人即被告甲○○○應賠償之前開金額，並未定有給付之
    期限，則上訴人即原告乙○○○起訴請求自附帶民事起訴狀
    繕本送達上訴人即被告甲○○○之翌日起，按週年利率百分
    之5計算之利息，並無不合；又上訴人即原告乙○○○之附
    帶民事起訴狀繕本係於96年5月18日送達上訴人即被告甲○
    ○○，有原審送達證書1紙在卷（見原審96年度交簡附民字
    第64號卷第20頁）足按，則上訴人即原告乙○○○起訴請求
    上訴人即被告甲○○○應自96年5月19日（追加部分自97年4
    月17日）起，按週年利率百分之5計算遲延利息，核與上開
    規定並無違背，自無不合。
八、綜上所述，上訴人即原告乙○○○基於民法第184條第1項侵
    權行為之法律關係，起訴請求上訴人即被告甲○○○賠償，
    於法有據，原審在上訴人即原告乙○○○請求21萬5,198元
    及自起訴狀繕本送達翌日即96年5月19日起至清償日止，按
    週年利息百分之5計算之利息範圍內予以准許，並依職權為
    假執行之宣告，洵無違誤，此部分上訴人即被告甲○○○之
    上訴，並無理由，應予駁回。至於原審駁回上訴人即原告乙
    ○○○之請求超過上開應准許部分（23萬6,198元-21萬5,19
    8元=2萬1,000元）及上開利息部分，上訴人即原告乙○○○
    上訴意旨指摘原判決該部分不當，係有理由，應由本院將原
    判決該部分廢棄，並改判如主文第二項所示，上訴人即原告
    乙○○○其餘之上訴，則無理由。另上訴人即原告乙○○○
    於本院追加請求上訴人即被告甲○○○賠償醫藥費及交通費
    用共2,727元及利息部分，應予准許，逾此之請求，則無理
    由。
九、本件事證已臻明確，兩造其餘攻擊防禦方法及舉證，核與本
    件判決結果無影響，爰不予逐一論述，附此敘明。
結論：本件上訴人即原告乙○○○之上訴及追加之訴，均一部分
有理由，一部分無理由；上訴人即被告甲○○○之上訴則無理由
，應依民事訴訟法第450條、第449條第1項、第463條、第79條判
決如主文。
中    華    民    國    97    年    5    月    20     日
                  民事第三庭      審判長法  官  陳光秀
                                        法  官  莊俊華
                                        法  官  曾平杉
上為正本係照原本作成。
不得上訴。
中    華    民    國    97    年    5    月    20     日
                                        書記官  葉秀珍


司法院資訊處製作；財團法人民間司法改革基金會備份。
